【裁判字號】    91,重上,450
【裁判日期】    920513
【裁判案由】    損害賠償
【裁判全文】
臺灣高等法院民事判決                            九十一年度重上字第四五０號
    上  訴  人  甲○○
    被上訴人    遠揚建設股份有限公司
    兼  法  定
    代  理  人  徐旭松
    被上訴人    榮樹建設股份有限公司
    兼  法  定
    代  理  人  許丁輝
    共      同
    訴訟代理人  劉陽明律師
                陳璧秋律師
右當事人間請求損害賠償事件，上訴人對於中華民國九十一年九月二十三日臺灣臺北
地方法院九十一年度訴字第三九八號第一審判決提起上訴，並為訴之變更，本院判決
如左：
    主      文
上訴及變更之訴暨假執行之聲請均駁回。
第二審及變更之訴訴訟費用均由上訴人負擔。
    事實及理由
一、按民事訴訟法第四百四十六條第一項規定：「訴之變更或追加，非經他造同意，
    不得為之。但第二百五十五條第一項第二款至第六款情形，不在此限。」，而「
    訴狀送達後，原告不得將原訴變更或追加他訴，但請求之基礎事實同一者，不在
    此限」，同法第二百五十五條第一項第二款有明文規定。因之，在第二審以請求
    之基礎事實同一，而為訴之變更，自不須得他造之同意甚明。查本件上訴人在第
    一審基於買賣契約之關係，聲明：「被告應於九十二年九月三十日以前主動改正
    台北縣政府九十年十二月二十八日公函所指社區公共違章違法建物，如延宕而遭
    台北縣政府違章建築拆除隊強制執行拆除時，應連帶負擔全部拆除重建費用暨社
    區防盜防火通訊監視機器等設備重置費。」，嗣於本院變更聲明：「被上訴人應
    於民國九十二年九月三十日前給付符合兩造買賣契約之社區公共建物三項計開(一)
    面積十四點一二平方公尺之社區警衛室（含通訊防盜監視照明及辦公設備）。(二)
    連接道路之急難救助道路。(三)高度一點二之四週圍牆。（下稱系爭公共設施）」
    ，而上訴人請求之基礎事實均係基於兩造之同一「買賣契約」，是上訴人變更之
    聲明與原第一審訴之聲明請求之基礎事實同一，揆諸前揭規定，上訴人為訴之變
    更，自屬合法，應予准許，先予敘明。
二、上訴人主張：上訴人於民國八十三年九月十六日向被上訴人訂購台北縣板橋市○
    ○段五九三、五九三之一地號上建案名為高爾夫世界Ｆ三棟第十六樓預售屋一戶
    四平方公尺之警衛室（即管理員室）擴建數倍大約六十平方公尺之實質違建，且
    堵死應設之急難救助道路，並將限高一點二公尺透空欄杆圍牆築成二點五公尺之
    超高磚造圍牆，歷經地震，半腰已嚴重龜裂成危牆，被上訴人未依債之本旨提出
    給付，依法應負遲延給付損害賠償，及依消費者保護法第五十一條規定請求懲罰
    性賠償金，另基於系爭契約被上訴人應給付系爭公共設施等語。（上訴人在原審
    聲明：(一)被上訴人遠揚建設股份有限公司｛下稱遠揚公司｝、徐旭松應連帶賠償
    新台幣｛下同｝九十四萬一千元，及自九十一年一月一日起至清償日止按年息百
    分之五計算之利息，暨賠償款二倍之懲罰性賠償金。(二)被上訴人榮樹建設股份有
    限公司｛下稱榮樹公司｝、許丁輝應連帶賠償九十四萬一千元，及自九十一年一
    月一日起至清償日止按年息百分之五計算之利息，暨賠償款二倍之懲罰性賠償金
    。(三)被上訴人應於九十二年九月三十日以前主動改正台北縣政府九十年十二月二
    十八日公函所指社區公共違章違法建物，如延宕而遭台北縣政府違章建築拆除隊
    強制執行拆除時，應連帶負擔全部拆除重建費用暨社區防盜防火通訊監視機器等
    訴，並駁回假執行之聲請。），並為聲明：(一)被上訴人遠揚公司、徐旭松應連帶
    賠償九十四萬一千元，及自九十一年一月一日起至清償日止按年息百分之五計算
    之利息，暨賠償款二倍之懲罰性賠償金。(二)被上訴人榮樹公司、許丁輝應連帶賠
    償九十四萬一千元，及自九十一年一月一日起至清償日止按年息百分之五計算之
    利息，暨賠償款二倍之懲罰性賠償金。(三)被上訴人應於九十二年九月三十日前給
    付符合兩造買賣契約之社區公共建物三項計開(1)面積十四點一二平方公尺之社區
    警衛室（含通訊防盜監視照明及辦公設備）。(2)連接道路之急難救助道路。(3)高
    度一點二之四週圍牆。(四)請准上訴人提供擔保予以宣告假執行。
三、被上訴人則以：上訴人就系爭房地衍生之爭議，先後提起多次訴訟，法院於確定
    判決理由中，就上訴人所主張之重要爭點，基於雙方當事人辯論之結果已為判斷
    ，均認為系爭房屋無上訴人所稱之瑕疵，縱警衛室、圍牆係屬違建，惟依通常交
    易觀念，仍不足認有足使系爭房地具備之價值、效用或品質有重要之減損，自不
    得視為瑕疵，而被上訴人先後於八十六年十二月十二日、八十七年四月八日、三
    十日、五月十八日通知上訴人辦理交屋手續，上訴人以上開未具瑕疵之主張而拒
    絕交屋，就此給付遲延，被上訴人自毋庸負責，又系爭公共設施，被上訴人業於
    八十九年一月二十九日點交予「高爾夫世界社區公寓大廈管理委員會」（下稱社
    區管委會），當時並無圍牆龜裂之記載，而被上訴人將原設於管理員室旁之私設
    道路，改由管理員室之大門出入，係為顧及社區住戶之居住安全，並無堵住私設
    道路，使住戶無從出入，影響生命安全之情事等語置辯。並為答辯聲明：駁回上
    訴。
三、上訴人主張上訴人於八十三年九月十六日向被上訴人訂購系爭房地，價金五百萬
    元，並訂有買賣契約，嗣被上訴人將原十四平方公尺之警衛室擴建為六十平方公
    尺，並將原設於警衛室旁的私設道路改由警衛室之大門出入，並於系爭社區之周
    圍增置磚造圍牆等情，業據上訴人提出系爭買賣契約書、房屋驗收證明影本各一
    份為證（見原審卷第十至十八頁），並為被上訴人所不爭執，上訴人此部分主張
    之事實，堪信為真實。
四、上訴人主張：被上訴人就系爭公共設施，擅自將十四平方公尺之警衛室擴建數倍
    大約六十平方公尺之實質違建，且堵死應設之急難救助道路，並將限高一點二公
    尺透空欄杆圍牆築成二點五公尺之超高磚造圍牆，歷經地震，半腰已嚴重龜裂成
    危牆，被上訴人未依債之本旨提出給付，依法應負遲延損害賠償責任及二倍懲罰
    性賠償金等語；被上訴人則辯稱：被上訴人並未給付遲延，業經前案確定判決認
    定在案，上訴人不得再爭執，且系爭公共設施，被上訴人於八十九年一月二十九
    日點交予該社區之管理委員會，據當時雙方所簽立「建商與社區管委會協商會議
    紀錄」及「高爾夫世界公設移交待修繕事項切結書」，均未見有任何「圍牆龜裂
    」或類此之記載，況系爭公共設施均較應給付有所增加，依通常交易觀念，並無
    減損系爭房地之價值、效用或品質等語。經查：
    (一)按法院於確定判決理由中，就訴訟標的以外當事人主張之重要爭點，本於當事
      人辯論之結果，已為判斷時，除有顯然違背法令之情形，或當事人已提出新訴
      訟資料，足以推翻原判斷之情形外，應解為在同一當事人就與該重要爭點有關
      所提起之他訴訟，法院及當事人對該重要爭點之法律關係，皆不得任作相反之
      判斷或主張，以符民事訴訟上之誠信原則。查上訴人於八十七年間以系爭公共
      求解除契約之訴訟，業經原法院八十七年度訴字第三四七九號判決上訴人敗訴
      、本院八十八年度上字第五八二號判決駁回上訴人之上訴確定，依本院八十八
      年度上字第五八二號判決理由載明：「經查，上訴人（即本件上訴人）指稱警
      衛室面積應為十四平方公尺，但被改建成七十平方公尺，圍牆外緣高二百公分
      ，磚牆高度超過二百公分，與建築法令規定高度不符均屬違建等語，則依其所
      述，該警衛室面積及圍牆高度均較被上訴人應給付者有所增加，縱認係屬違建
      ，依通常交易觀念，在系爭房屋本身並無瑕疵，警衛室、圍牆公共設施有上開
      狀況之瑕疵，顯不足認有足使系爭房屋具備之價值、效用或品質有重要之減損
      ，依上開法條規定（按指民法第二百五十四條第一項），不得視為瑕疵。」、
      「按債權人預示拒絕受領之意思，或給付兼需債權人之行為者，債務人得以準
      備給付之事情通知債權人，以代提出。債權人對於已提出之給付，拒絕受領或
      不能受領者，自提出時起負遲延責任，民法第二百三十五條後段、第二百三十
      四條分別定有明文。依買賣契約第十八條：『本戶房屋完工後，甲方（即上訴
      人）於全部履行左列各項義務，並由乙方（即被上訴人榮樹公司）發給【遷入
      證明書】後，方得遷入：(1)繳清房地全部應繳之價款、滯納金，及其他依本約
      應由甲方繳納之費用。(2)簽立【交屋同意書】。(3)甲方若有銀行貸款，則需完
      成一切申請貸款必要之手續。』之約定，被上訴人主張交付系爭房屋，乃兼需
      上訴人配合之行為，為可採信。查被上訴人先後於八十六年十二月十二日、八
      十七年四月八日、三十日、五月十八日以存證信函催請上訴人辦理交屋手續，
      有各該存證信函影本為證，被上訴人又於八十八年一月二十五日上訴人至現場
      察看時，當面告知上訴人應至業務部辦理交屋手續，而上訴人以系爭房屋有上
      述其所主張之瑕疵而拒絕辦理交屋，且未為繳清應繳價款、簽立交屋同意書等
      交屋時應配合之行為，復為上訴人所自認，則被上訴人主張系爭房屋迄未交付
      ，乃非可歸責於被上訴人，為可採信。」、「系爭房屋迄未交付，並非可歸責
      於人被上訴人（按即指榮樹公司），上訴人以被上訴人給付遲延為由，先後兩
      次之解除契約，均不生效」等語，此有本院八十八年度上字第五八二號判決影
      本在卷可稽（見原審卷第八五、八六頁）。系爭公共設施之圍牆與警衛室部分
      ，既經前案之確定判決理由中明白認定「不構成系爭房地買賣之瑕疵，且被上
      訴人無遲延給付」之主要爭點，且上訴人復就該確定判決認定之事實，亦未爭
      執，揆諸前揭民事訴訟之誠信原則，上訴人自應受確定判決認定之事實拘束，
      不應再行爭執，則上訴人主張被上訴人因系爭公共設施不合契約本旨提出，而
      有給付遲延云云，尚有誤會，要不可取。
    (二)上訴人主張：上開磚造圍牆，歷經地震，半腰已嚴重龜裂成危牆，被上訴人應
      負遲延給付責任等語。按當事人主張有利於己之事實者，就其事實有舉證之責
      任，民事訴訟法第二百七十七條定有明文；又民事訴訟如係由上訴人主張權利
      者，應先由上訴人負舉證之責，若上訴人先不能舉證以證實自己主張之事實為
      真實，則被上訴人就其抗辯事實即令不能舉證，或其所舉證尚有瑕疵，亦應駁
      回上訴人之請求。查被上訴人辯稱系爭公共設施，被上訴人於八十九年一月二
      十九日點交予該社區之管理委員會，據當時雙方所簽立「建商與社區管委會協
      商會議紀錄」及「高爾夫世界公設移交待修繕事項切結書」，均未見有任何「
      圍牆龜裂」或類此之記載等語，業據提出建商與社區管委會協商會議紀錄、高
      爾夫世界公設移交待修繕事項切結書影本各一件為證（見原審卷第一五二至一
      五四頁），且為上訴人所不爭執，況依上訴人於八十八年九月十三日函被上訴
      人應負遲延給付損害賠償責任，並未以上開磚造圍牆，歷經地震，半腰已嚴重
      龜裂成危牆為由（見原審卷二五頁），雖上訴人提出照片影本乙幀為證（見原
      審卷第二四頁），但依該照片顯示固有輕微裂痕之跡，仍無從遽以認定係屬危
      牆，且該照片亦無拍攝之時間，不足以憑認裂痕發生之時間，足見被上訴人之
      辯稱系爭公共設施於八十九年一月二十九日當時並無上訴人所指述「圍牆龜裂
      」之瑕疵云云，為可採。此外，上訴人復未舉證證明「圍牆龜裂成危牆」之事
      實，係於系爭公共設施八十九年十二月三十一日移轉上訴人之前即屬存在；甚
      者，依上訴人提出九十年一月十九日函台北縣政府工務局（舉發系爭公共設施
      為違章建築），表明「圍牆有四點三公尺長度之裂痕」，然上訴人並未提出主
      管機關即台北縣政府有認定該圍牆係屬危險建物之證據，是上訴人主張上開磚
      造圍牆，已嚴重龜裂成危牆，被上訴人應負遲延給付責任云云，尚屬無據，要
      不可取。
    (三)上訴人主張：被上訴人擅將警衛室即管理員室擴建數倍大，堵死應設之急難救
      助道路，被上訴人應負給付遲延責任等語，固據提出內政部八十二年九月二十
      三日台（八二）內營字第八二八八六四一八號函為證，惟該函係就實施容積管
      制地區應留設「基地內通路」，及其法定寬度內可否設置台階或通往地下室通
      道予以解釋，該函文之適用範圍，僅於實施容積管制地區方有適用，而被上訴
      人就系爭房屋即「高爾夫世界」之建案，早於八十三年間即取得建造執照，以
      及台北縣政府直至八十六年八月十五日始發文公布台北縣板橋市等地受有容積
      之管制之事實，為兩造所不爭執，故系爭房屋於當時尚屬「未實施容積管制地
      區」無疑，自無前開函文適用之可言。又依據內政部八十年十二月三十日營署
      建字第八００三四四０號函所載：「查建築技術規則建築設計施工編第一章第
      一條第一項第三十四款規定，私設通路為基地內建築物之主要出入口或共同出
      入口至建築線間之通路。本案依設置之私設通路於出入口設置大門，雖非建築
      法令所不許，但應維持之通行目的，若該私設通路已成為供公眾通行之道路，
      即具有公用地役關係之存在，應以有無妨礙公眾通行之目的，為考量之準據。
      」（見原審卷第一八一頁），故關於被上訴人基於治安之考慮，於原私設道路
      出入口改為警衛室，是依前揭函文所示，其重點應係以有無妨礙公眾通行之目
      的，作為考量之準據。倘該設置之結果，不僅平時不影響人員通行，甚於緊急
      時亦足供車輛通行使用者，自不得據而主張被上訴人私設通路對公眾生命安全
      有所影響。系爭房屋所處之社區其管理員室設有前後門供住戶出入，其中前門
      兩扇玻璃門之高度為二．五米，寬度為二．四米，若連同兩側玻璃之寬度，則
      計有四．八米；後門之高度為三．四米，寬度為二．四米，連同兩側玻璃寬度
      ，亦為四．八米，此供住戶平時出入本無任何問題。又以一般消防車及救護車
      之高度寬度觀之，消防車之車高為二．四米，車寬為一．七米；救護車之車高
      約二米，車寬為一．七米等事實，業據被上訴人提出照片五張以及車輛之長寬
      規格表在卷可稽（見原審卷第一八二至一八五頁），並為上訴人所不爭執，是
      社區內外若有緊急情事時須由大門出入者，只要將前後二扇玻璃門開啟，車輛
      即可通行使用，對於上訴人所稱「私設通路除平時供人員通行外，為確保公共
      安全，尚須具備緊急情況時，供消防或救險、工程車通行」等功能全無妨礙。
      是上訴人主張警衛室堵死應設之急難救助道路，應負遲延給付責任云云，尚難
      憑採，為無理由。
    (四)上訴人主張：系爭公共設施係屬違建，被上訴人應負遲延給付責任等語；被上
      訴人辯稱：系爭公共設施均較應給付有所增加，依通常交易觀念，並無減損系
      爭房地之價值、效用或品質等語。查上訴人上開主張，固提出台北縣政府九十
      年十二月二十八日九十北府工使字第四０九九四號函，指明系爭公共設施與原
      核准使用執照未盡相符... 予以改善並補辦手續等語（見原審卷第五九頁），
      尚非無據，但台北縣政府函示係指系爭公共設施與原核准使用執照不相符，惟
      被上訴人既已將系爭公共設施移轉社區區分所有權人（詳後述理由五(二)），雖
      不符原核准使用執照情事，要屬給付之系爭公共設施有無瑕疵，被上訴人應否
      負物之瑕疵擔保或不完全給付責任之另一問題。而系爭公共設施之瑕疵，並不
      足認有使系爭房地之價值、效用或品質有重要之減損，上訴人本不得再主張被
      上訴人有遲延給付之事實，已如前述，是此之瑕疵僅得依物之瑕疵擔保或不完
      全給付處理而已。況被上訴人先後於八十六年十二月十二日、八十七年四月八
      日、三十日、五月十八日催請上訴人辦理點交，已如前述，顯見被上訴人並無
      遲延給付之事實。是上訴人此部分之主張，亦不可取。
    (五)上訴人請求被上訴人負遲延給付損害賠償，既不足採，則上訴人併同依消費者
      保護法第五十一條主張被上訴人應賠償二倍之懲罰性賠償金，自無理由，不應
      准許。
五、上訴人主張：依系爭契約，被上訴人應於九十二年九月三十日前給付符合兩造買
    賣契約之社區公共建物三項計開(1)面積十四點一二平方公尺之社區警衛室（含通
    訊防盜監視照明及辦公設備）。(2)連接道路之急難救助道路。(3)高度一點二之四
    週圍牆等語。被上訴人則以：被上訴人業已給付點交予社區管委會等語。經查：
    (一)被上訴人辯稱：系爭公共設施已點交社區管委會等語。上訴人則主張：社區管
      委會無權驗收系爭公共設施等語。查被上訴人於八十九年一月二十九日與「社
      區管委會」因驗收系爭公共設施而有協商會議紀錄乙紙在卷可稽（見原審卷第
      一五二頁），並進而於九十一年六月四日就驗收缺失覆驗而成立協議，其中有
      針對「社區管委會」之公共設施缺失覆驗及保固修繕悉以本協議書為處理基準
      ，爾後不得就公設缺失提出向被上訴人爭取其他權益，並由「社區管委會」承
      接公共設施之管理權責，亦有協議書乙紙可考（見上訴人提出高爾夫世界社區
      第四次區分所有權人會議會議資料（下冊）第五頁，證物外放），顯見被上訴
      人辯稱系爭公共設施有交付社區管委會，固屬實情，尚非無據。惟社區管委會
      並非該社區區分所有權人，依公寓大廈管理條例第三十四條規定，僅有維護管
      理該社區公寓大廈，並執行區分所有權人會議事項，是社區管委會倘基於所有
      權人地位與被上訴人就辦理驗收系爭公共設施成立協議，對上訴人或其他區分
      所有權人自屬無效；若社區管委會係基於代理區分所有權人成立驗收協議，則
      屬無權代理，即應得全體區分所有權人之事後承認，始生效力（見民法第一百
      七十條第一項），或區分所有權人有表見代理之情，應負授權人之責任（見民
      法第一百六十九條），但被上訴人並未舉證證明全體區分所有權人有承認上開
      點交驗收協議，或有表見代理之事實，事前授權社區管委會辦理點交驗收系爭
      公共設施，是上訴人主張社區管委會無權驗收點交系爭公共設施，要堪採信。
      從而，被上訴人與社區管委會之驗收協議，自不得拘束上訴人及其他區分所有
      權人，合先指明。
    (二)按專有部分不得與其所屬建築物共用部分之應有部分及其基地所有權或地上權
      之應有部分分離而為移轉或設定負擔，公寓大廈管理條例第四條第二項定有明
      文。依此規定區分所有之專有部分主建物移轉予區分所有權人時，該共用部分
      之應有部分，即應併同移轉。本件上訴人買受系爭房地就專有部分既經被上訴
      人於八十九年十二月三十一日點交予上訴人無誤，此有前述房屋驗收證明可稽
      ，且為上訴人所不爭執，則系爭房地建物與其所屬系爭公共設施應有部分，依
      上開規定即應認已併同移轉予上訴人，此由系爭房地共同使用部分之三八九五
      、三八九八、三八九三建號，已隨同移轉登記為上訴人所有，有上訴人委託鑑
      價即附記有該三筆建號之共同使用部分足稽（見原審卷第二八頁），甚至上訴
      人自認社區內之其他公共設施如地下室ＶＩＰ室、電影院、卡拉ＯＫ、健身房
      等均由住戶在使用中（見本院卷第六八頁），足見被上訴人業經移轉系爭公共
      合系爭契約內容，則係被上訴人應否負物之瑕疵擔保或不完全給付責任之另一
      問題（已不得再適用解除契約，已如前述）。因之，上訴人訴請被上訴人於九
      十二年九月二十日前再給付系爭公共設施，尚屬無據，不應准許。
六、綜上，上訴人主張基於遲延給付損害賠償及消費者保護法第五十一條之法律關係
    ，請求遠揚公司、徐旭松應連帶賠償九十四萬一千元，及自九十一年一月一日起
    至清償日止，按年息百分之五計算之利息，暨賠償款二倍之懲罰性賠償金；被上
    訴人榮樹公司、許丁輝應連帶賠償九十四萬一千元，及自九十一年一月一日起至
    清償日止按年息百分之五計算之利息，暨賠償款二倍之懲罰性賠償金；及被上訴
    人應於九十二年九月三十日前給付符合兩造買賣契約之系爭公共設施建物三項計
    開(1)面積十四點一二平方公尺之社區警衛室（含通訊防盜監視照明及辦公設備）
    。(2)連接道路之急難救助道路。(3)高度一點二公尺之四週圍牆等情，均無理由，
    不應准許。其假執行之聲請亦失所附麗，應併予駁回。原審就上訴人請求被上訴
    人賠償給付金錢部分，為上訴人敗訴之判決，及駁回其假執行之聲請，並無不合
    ；上訴意旨指摘原判決不當，求予廢棄改判，為無理由，應予駁回。另就上開上
    訴人請求給付三項公共建物部分，本院既准予上訴人為訴之變更，則原訴即視為
    撤回，本院即僅就變更之訴為裁判，不生駁回上訴之問題，併此指明。
七、本件事證已臻明確，兩造其餘主張陳述及所提之證據，均毋庸再予審酌，附此敘
    明。
八、據上論結，本件上訴及變更之訴均無理由，依民事訴訟法第四百四十九條第一項
    、第七十八條，判決如主文。
中      華      民      國    九十二    年      五      月    十三      日
                              民事第十四庭
                                  審判長法  官  張  劍  男
                                        法  官  彭  昭  芬
                                        法  官  李  行  一
右正本係照原本作成。
如不服本判決，應於收受送達後二十日內向本院提出上訴書狀，其未表明上訴理由者
，應於提出上訴後二十日內向本院補提理由書狀（均須按他造當事人之人數附繕本）
上訴時應提出委任律師或具有律師資格之人之委任狀；委任有律師資格者，另應附具
律師資格證書及釋明委任人與受任人有民事訴訟法第四百六十六條之一第一項但書或
第二項（詳附註）所定關係之釋明文書影本。
中      華      民      國    九十二    年      五      月    十五      日
                                        書記官  黃      愛
附註：
民事訴訟法第四百六十六條之一（第一項、第二項）：
對於第二審判決上訴，上訴人應委任律師為訴訟代理人。但上訴人或其他法定代理人
具有律師資格者，不在此限。
上訴人之配偶、三親等內之血親、二親等內之姻親，或上訴人為法人、中央或地方機
關時，其所屬專任人員具有律師資格並經法院認為適當者，亦得為第三審訴訟代理人
。本件得上訴。


司法院資訊處製作；財團法人民間司法改革基金會備份。
